【裁判字號】    97,訴,3005
【裁判日期】    980227
【裁判案由】    拆屋還地等
【裁判全文】
臺灣臺北地方法院民事判決              97年度訴字第3005號
原      告  臺灣臺北看守所
法定代理人  乙○○
訴訟代理人  丁○○
被      告  己○○
            甲○○
            丙○○
上列當事人間請求拆屋還地等事件，本院於民國98年2 月4 日言
詞辯論終結，判決如下：
    主      文
被告己○○、甲○○應將坐落臺北市○○段○○段五六八地號上
如附圖所示Ａ斜線部分面積十平方公尺即門牌號碼臺北市○○區
○○街臨一一一之十八號之建物拆除，將該土地返還原告。
被告己○○、甲○○、丙○○應給付原告新臺幣壹拾捌萬零貳佰
陸拾肆元及自民國九十七年五月九日起至清償日止，按週年利率
百分之五計算之利息，並自九十七年五月九日起至返還上開土地
之日止，按月給付原告新臺幣仟壹佰柒拾元。
訴訟費用由被告丙○○負擔百分之二，餘由被告己○○、甲○○
各負擔二分之一。
本判決第一項於原告以新臺幣柒拾伍萬元為被告供擔保後，得假
執行。
本判決第二項於原告以新臺幣陸萬元為被告供擔保後，得假執行
。
    事實及理由
壹、程序方面：
一、件原告之法定代理人業於民國96年3 月1 日由謝豐興變更為
    乙○○，有法務部96年3 月20日法令字第0961300986號令影
    本在卷為證，並經乙○○聲明承受訴訟而續行訴訟，自應准
    許之。
二、按訴狀送達後，原告不得將原訴變更或追加他訴。但請求之
    基礎事實同一者，不在此限。民事訴訟法第255 條第1 項第
    2 款定有明文。又不變更訴訟標的，而補充或更正事實上或
    法律上之陳述者，非為訴之變更或追加。同法第256 條定有
    明文。查本件原告原起訴請求被告丙○○、戊○○給付如卷
    附95年11月30日民事起訴狀所示訴之聲明（見本院95年度北
    調字第834 號卷第3 頁），嗣後發覺戊○○並未居住上開地
    址，乃撤回對戊○○部分訴訟，追加被告己○○及甲○○，
    又因建物占用之位置及面積經臺北市大安地政事務所測量繪
    製如附圖所示，乃變更為請求被告給付如卷附97年12月16日
    具狀之民事減縮應受判決事項之聲明(二)狀所示訴之聲明（見
    本院卷第107-108 頁）。有關追加被告及變更聲明部分，均
    係基於返還被占用土地法律事實，屬請求之基礎事實同一，
    有關變更占用土地之位置及面積部分，屬補充或更正事實上
    之陳述，依民事訴訟法第256 條、第255 條第1 項第2 款規
    定，應予准許。
三、被告經合法通知，均未於言詞辯論期日到場，核無民事訴訟
    法第386 條所列各款情形，爰依原告之聲請，由其一造辯論
    而為判決，合先敘明。
貳、實體方面：
一、原告主張：坐落臺北市○○區○○段3 小段568 地號土地（
    下稱系爭土地）為中華民國所有，伊為管理機關，詎被告己○○、甲○○未得伊同意，亦無任何合法權源，竟在系爭土
    地上搭建門牌號碼臺北市○○區○○街臨111 之18號房屋（
    下稱系爭房屋），被告己○○、甲○○及丙○○設籍居住其
    內，系爭房屋既屬己○○、甲○○所有，伊自得依民法第76
    7 條規定請求己○○、甲○○將系爭房屋拆除並將土地返還
    ，己○○、甲○○及丙○○居住系爭房屋，無權占有系爭土
    地，獲得相當於租金之利益，係無法律上原因受利益，致伊
    受有相當於租金之損害，自得請求其等自本件起訴狀繕本送
    達之翌日起回溯滿5 年內，返還伊相當於租金之不當得利。
    系爭土地雖位於臺北市精華地區，商業活動機能佳，惟因非
    法占用戶臨時搭蓋違建，年久未修，環境品質低落，為不爭
    之事實，因此本件相當於租金之不當得利數額，依公告地價
    及房屋現值年息5%計算，系爭房屋之公告現值為0 ，伊所有
    系爭土地92年度公告地價每平方公尺為70,417元、93至95年
    度公告地價每平方公尺為70,663元、96至97年度公告地價每
    平方公尺為76,094元，被告等無權占用系爭土地所使用面積
    為10平方公尺，依上揭公告地價及房屋現值，乘以占用面積
    ，再乘以不當得利之標準年息5%，計算5 年之不當得利總金
    額即為新臺幣（下同）180,264 元（參見附件之計算式）。
    被告等於起訴後仍繼續占用系爭土地，有一併請求不當得利
    之必要，依上開同一方式計算，被告等自起訴繕本送達之翌
    日起至返還系爭土地之日止，應按月給付不當得利3,170 元
    等語。並聲明：除假執行擔保金額外，如主文所示。
二、被告經合法通知，均未於言詞辯論期日到場爭執，復未提出
    任何書狀答辯以供本院斟酌。
三、法院之判斷：
(一)、按所有人對於無權占有或侵奪其所有物者，得請求返還之，
    對於妨害其所有權者，得請求除去之。有妨害其所有權之虞
    者，得請求防止之，民法第767 條定有明文。又國有財產撥
    給各地國家機關使用，名義上雖仍屬國有，實際上即為使用
    機關行使所有人之權利，本院對於是類財產，向准由管領機
    關起訴代國家主張所有權人之權利，有最高法院29年上字第
    1061號判例意旨參照。查原告主張其為系爭土地管理機關，
    被告己○○、甲○○未經原告同意，亦無任何合法權源，占
    用系爭土地如附圖所示Ａ斜線部分面積10平方公尺，作為其
    等所有門牌號碼臺北市大安區○○○路臨111 之18號建物之
    基地等事實，業據提出土地所有權狀（見本院卷第5 頁）、
    地籍圖（見本院卷第6 頁）、現場照片（見本院卷第7 頁）
    、戶籍謄本（見本院卷第8 至10頁）、華光社區住戶清查表
    （見本院卷第11頁）等件為憑，又建物占用之位置及面積，
    經本院至現場履勘並囑託臺北市大安地政事務所派員會同測
    量，製有勘驗筆錄及土地複丈成果圖各一份附卷可稽（見本
    院卷第52、61頁），而被告己○○、甲○○均已受合法通知
    ，卻未於言詞辯論期日到場，亦未提出書狀作何爭執，依民
    事訴訟法第280 條第3 項前段、第1 項前段規定視同自認，
    自堪信原告之主張為真實。故原告依據民法第767 條規定請
    求被告己○○、甲○○將坐落臺北市○○段○ ○段568 地號
    上如附圖所示Ａ斜線部分面積10平方公尺即門牌號碼臺北市
    大安區○○街臨111 之18號之建物拆除，將該基地返還原告
    ，即有理由，應予准許。
(二)、次按無法律上之原因而受利益，致他人受損害者，應返還其
    利益。民法第179 條前段定有明文。又依不當得利之法則請
    求返還不當得利，以無法律上之原因而受利益，致他人受有
    損害為其要件，故其得請求返還之範圍，應以對方所受之利
    益為度，非以請求人所受損害若干為準，無權占有他人土地
    ，可能獲得相當於租金之利益為社會通常之觀念。有最高法
    院61年臺上字第1695號判例可資參照。又利息、紅利、租金
    、贍養費、退職金及其他1 年或不及1 年之定期給付債權，
    其各期給付請求權，因5 年間不行使而消滅。民法第126 條
    定有明文。再按城市地方房屋之租金，以不超過土地及其建
    築物申報總價年息10% 為限，土地法第97條第1 項定有明文
    。所謂土地總價額，係指法定地價而言，土地所有權人依土
    地法所申報之地價為法定地價；公有土地以公告地價為申報
    地價，免予申報；建築物價額依該管市、縣地政機關估定之
    價額，土地法第148 條、同法施行細則第25條、平均地權施
    行條例第21條前段分別定有明文。查原告主張被告己○○、
    甲○○、丙○○因居住系爭房屋而占有使用系爭土地，亦未
    見其等提出書狀陳述意見或到庭爭執，堪認原告此部分主張
    為真實，則原告請求被告等返還相當於租金之不當得利，即
    屬有據。另本院審酌現場勘驗所得，系爭房屋雖為位在臺北
    市○○街上之一鐵皮搭蓋違建，惟鄰近中正紀念堂、南門市
    場、中正國中，生活機能便利，故認原告請求以該地申報總
    價額5%為計算尚稱適當，系爭568 地號土地自91至92年度公
    告地價為每平方公尺70,417元、93至95年度之公告地價為每
    平方公尺70,663元，96至97年度公告地價為每平方公尺76,0
    94元，有原告提出之臺北市公告土地現值及公告地價查詢系
    統在卷可稽（見本院卷第14頁），被告占有系爭土地為10平
    方公尺，從而原告請求被告給付原告自92年5 月10日起至97
    年5 月9 日止相當於租金之損害為180,264 元（見如下計算
    式，應為180,322 元，原告僅請求180,264 元）為有理由，
    應予准許。又系爭土地96至97年之公告地價為每平方公尺76
    ,094 元 ，依上開同一方法計算，被告就系爭土地之每月應
    給付之不當得利為3,170 元（計算式：公告地價76,094×10
    平方公尺×5%÷12＝3,170） ，是原告請求自起訴狀繕本送
    達之翌日即97年5 月9 日起至返還上開土地之日止，每月給
    付3,170 元，亦應准許。
四、綜上所述，原告依所有物返還請求權及不當得利之法律關係
    ，請求被告己○○、甲○○將坐落臺北市○○段○ ○段568
    地號上如附圖所示Ａ斜線部分面積10平方公尺即門牌號碼臺
    北市○○區○○街臨111 之18號之建物拆除，將該土地返還
    原告，被告己○○、甲○○、丙○○並給付原告180,264 元
    及自起訴狀送達翌日即97年5 月9 日起至清償日止，按週年
    利率5%計算之法定遲延利息，並自97年5 月9 日起至返還上
    開土地之日止，按月給付原告3,170 元，均有理由，應予准
    許。
五、原告陳明願供擔保，請准宣告假執行，核無不合，爰酌定相
    當擔保金額，併予宣告之。
六、據上論結，本件原告之訴為有理由，依民事訴訟法第385 條
    第1 項、第78條、第85條第1 項、第390 條第2 項，判決如
    主文。
中    華    民    國    98    年    2     月    27    日
                  民事民四庭    法  官  鄧德倩
以上正本係照原本作成。
如對本判決上訴，須於判決送達後20日內向本院提出上訴狀。
中    華    民    國    98    年    2     月    27    日
                                書記官  林孔華
計算式：公告地價70,417×10平方公尺×5%×22/365＋公告地價
        70,417×10平方公尺×5%×7/12＋公告地價70,663×10
        平方公尺×5%×3 ＋公告地價76,094×10平方公尺×5%
        ×1 ＋公告地價76,094×10平方公尺×5%×4/12＋公告
        地價76,094×10平方公尺×5%×9/365 ＝180,322 元（
        元以下四捨五入）


司法院資訊處製作；財團法人民間司法改革基金會備份。
